【裁判字號】    92,訴,158
【裁判日期】    920926
【裁判案由】    妨害自由等
【裁判全文】
臺灣新竹地方法院刑事判決                          九十二年度訴字第一五八號
    公訴人  臺灣新竹地方法院檢察署檢察官
    被  告  甲○○
右列被告因妨害自由等案件，經檢察官提起公訴（九十一年度偵字第二一八二號），
本院判決如左︰
    主  文
甲○○共同以非法方法，剝奪人之行動自由，處有期徒刑拾月。
    事  實
一、甲○○於民國九十一年四月三十日因公共危險案件，經本院判處罰金二萬元，如
    易服勞役以銀元三百元折算一日，緩刑二年，緩刑中交付保護管束確定，緩刑期
    間至九十三年五月二十六日，現仍於緩刑期間。因被害人葉福明於九十一年一月
    二十四日，在新竹市○○路○段一三八巷七號住處，向甲○○借款新台幣（下同
    ）十五萬元未還，甲○○乃於九十一年二月四日，夥同不詳姓名綽號「小陳」、
    「小高」之成年男子，共同基於傷害及剝奪葉福明行動自由之犯意聯絡，於同年
    二月四日下午七時許，在新竹市○○路○段四○四號前，先分別持用不詳之工具
    及徒手毆打被害人葉福明，被害人葉福明因受其等毆打，不敢反抗，甲○○等人
    即以此強暴之方式剝奪葉福明之行動自由，強押被害人葉福明至其所駕之不詳車
    號之自小客車上，前往新竹市客雅山、青草湖一帶，談判還款事宜，惟因被害人
    葉福明表示無力清償，甲○○及前開不詳姓名年籍男子，乃分別在客雅山、青草
    湖一帶，接續毆打葉福明，致葉福明因而受有臉部及頭部多處擦挫傷、右手背挫
    傷、左背部挫傷、右膝擦挫傷等傷害，被害人葉福明受其等傷害後，方同意以其
    所有物品抵償債物，甲○○等人乃同意釋放被害人，並連絡不知情之訴外人蔡天
    德及章文德（均另為不起訴處分），於同日晚上九時三十分許，至被害人葉福明
    上開住處，共同取走被害人葉福明平日管領使用之車號ＤＡ─一八三一號自小客
    貨車（廂型車）一輛、ＶＭＲ－五七一號輕型機車一輛、行照一張、電腦一組、
    二十九吋電視一台、ＳＯＮＹ牌音響一台、行動電話一具、戒指一只、信用卡八
    張及提款卡二張、身分證一張、榮民證一張等物，並表示待所欠款項還清始願歸
    還。嗣因被害人葉福明事後立即向警方報案，始為警於九十一年二月五日下午五
    時許，在新竹市○○路與三民路口，當場查獲正欲依約前來取款之甲○○，並循
    線扣得上開車號ＤＡ－一八三一自小客車一輛、ＶＭＲ－五七一號輕型機車一輛
    及行照一張、電腦一組、二十九吋電視一台、ＳＯＮＹ牌音響一台等物（已發還
    被害人，餘均未尋回）。
二、案經被害人葉福明訴由新竹市警察局報告臺灣新竹地方法院檢察署檢察官偵查起
    訴。
    理  由
一、訊據被告甲○○固供稱當日曾與被害人葉福明拉扯，惟矢口否認有何共同傷害及
    妨害自由犯行，辯稱當日僅有其一人，且因被害人葉福明曾揮拳，伊僅拉扯被害
    人葉福明，被害人係自願隨同伊至客雅山區，警訊中之供述係因受刑求，偵查中
    則係因偵訊時很累，故不知所云，並未傷害及妨害被害人葉福明之自由云云，惟
    查：
（一）刑求抗辯方面：被告於九十一年三月四日偵訊時，提出刑求抗辯及九十一年二
      月六日之驗傷單，且雖被告於警詢中曾陳稱「有受傷是跑給警察追時不小心跌
      倒，還有和警方在地上翻滾時受傷的」（九十一年度偵字第八四六號，第九頁
      背面），然參以被告所提之行政院衛生署新竹醫院診斷書中係記載，被告於九
      十一年二月六日應診時，受有雙手瘀腫傷及胸部瘀腫傷（參九十一年度偵字第
      八四六號，第五十二頁），按之常理，不小心跌倒及在地上翻滾，縱有可能造
      成手部之傷害，腳部或膝部亦應有受傷之可能，應不可能僅造成雙手瘀腫傷及
      胸部瘀腫傷之傷害甚明，故被告辯稱所受之傷係遭刑求之詞，初步觀之即非無
      據，故本院乃傳訊證人即承辦本件之警員乙○○，欲就此部分詳查，惟經本院
      傳訊多次，證人均未到庭，有本院多次之傳票回證在卷可參（此部分應由檢察
      官另行偵辦），且本件被告於警詢時之錄音帶既未隨案移送，命證人提出，亦
      拒不提出，故本院實無法就被告所陳述之警詢過程及自白是否具有任意性予以
      核對，參以前開被告所提出之診斷書，尚難排除被告於警訊時有遭刑求之事實
      ，故本件被告於警詢之過程有無瑕疵，被告自白是否出於自由意志，本院雖盡
      調查之能事，仍難以認定無瑕疵及自白出於任意性，是認本件被告之警詢筆錄
      無證據能力。
（二）惟被告於檢察官偵查中已承認上開犯罪事實，此與警局詢問時之自由是否出於
      刑求、有無具備證據能力，乃屬兩事。本件被告雖辯稱於偵訊時，因很累，不
      知道自己在說什麼云云，惟參以被告於偵訊時就若干犯行細節供述內容詳盡，
      當非係很累時所得為，況縱係很累，若非屬實情，被告又如何能一一供述，且
      詳細描述，故被告辯稱偵查中首次之供述因很累，故不知所云等語，顯不可採
      ，是被告於偵查中之自白自可堪信為真實。
（三）被告於偵查中自白共同剝奪行動自由及傷害之行為，核與被害人葉福明之指述
      大致相符，並有東元綜合醫院診斷證明書一紙附卷可稽，又參以被告確有取走
      告訴人之上開物品等情，業據被害人、被告及同案被告蔡天德、章文德所一致
      是認，且有贓證物品認領保管收據二紙、員警查獲當時所攝照片五張等物在卷
      可佐，則倘被告未傷害及剝奪被害人之行動自由，被害人葉福明豈可能於避債
      時仍自願隨同被告及另二名不詳姓名之人上車至偏避少人跡之客雅山區，且於
      遭毆打後，亦甘於任令被告等人搬走包括代步工具之機車、自小客貨車及身分
      證明資料、信用卡、提款卡等物品之理。
（四）又按刑法上之正當防衛以遇有現在不法之侵害為前提，如不法侵害尚未發生，
      即無防衛之可言。且正當防衛不罰之阻卻事由，係以行為人對於現在不法之侵
      害，本乎防衛自己權利之意思，在客觀上有時間之急迫性，並具備實施反擊予
      以排除之必要性，且其因所受法益之被害，亦符合相當性之情形，予以實施防
      衛行為者，始克相當，若行為人所實施之反擊，雖符合時間急迫性之條件，然
      於客觀上若不具備實施反擊之必要性，或實施方法、手段有失權益均衡相當性
      ，而該當某一犯罪構成要件者，仍具備行為之違法可罰性。本件被告另辯稱當
      時被害人有揮拳，遭受不法之侵害，惟果如被告所言被害人確有揮拳之行為，
      衡諸常理，此部份係對被告有利之事項，被告為何未於警詢中及偵查中為前開
      陳述，反而直至最後審理期日方提出？顯與常情有違，況縱使被害人當時確有
      揮拳之行為，被告所為之反擊行為，亦尚欠缺急迫性及必要性，蓋被告當時係
      夥同數人前往討債，按常情被害人當不致有前開行為，果真有上開行為，按理
      被告亦應可採取其他方式以避免侵害，又若果被害人當時真有揮拳之舉動，又
      豈可能自願隨同被告前往客雅山區談論還債之事？故被告此部分所辯顯違常理
      ，不堪採信。
（五）是被告所辯，顯與事實不合，為飾卸之詞，不足採信，被告犯罪事證明確，犯
      行洵堪認定。
二、核被告所為，係犯刑法第三百零二條第一項以非法方法剝奪人之行動自由罪、及
    同法第二百七十七條第一項傷害人之身體罪。被告與另二名真實姓名年籍不詳之
    成年男子就上開犯行間有犯意聯絡及行為分擔，為共同正犯。被告先後於新竹市
    ○○路○段一三八巷七號、新竹市客雅山、青草湖一帶毆打告訴人之行為，係基
    於同一傷害犯意下所為之接續行為，屬接續犯，僅論以一罪。被告所犯上開二罪
    間，有方法目的之牽連關係，為牽連犯，屬裁判上一罪，依刑法第五十五條規定
    ，應從一重之以非法方法剝奪人之行動自由罪處斷。爰審酌被告對於金錢糾葛不
    思以正當法律途徑，其犯罪之動機、目的、手段、被害人所受傷勢為臉部及頭部
    多處擦挫傷、右手背挫傷、左背部挫傷、右膝擦挫傷等傷害，犯罪後毫無悔意，
    且未與告訴人達成和解等一切情狀，量處如主文所示之刑，以資懲儆。
據上論斷，應依刑事訴訟法第二百九十九條第一項前段，刑法第二十八條、第二百七
十七條第一項、第三百零二條第一項、第五十五條，罰金罰鍰提高標準條例第一條前
段，判決如主文。
本案經檢察官鍾曉亞到庭執行職務。
中      華      民      國      九十二    年      九    月    二十六    日
                                      臺灣新竹地方法院刑事第二庭
                                法  官  王紋瑩
右正本證明與原本無異。
如不服本判決，應於判決送達後十日內向本院提出上訴狀( 應附繕本 )，上訴於
臺灣高等法院。
                                          書記官  馮玉玲
中      華      民      國      九十二    年      九    月    二十六    日
附錄本件論罪科刑法條：
刑法第二百七十七條第一項
傷害人之身體或健康者，處三年以下有期徒刑、拘役或一千元以下罰金。
刑法第三百零二條第一項
私行拘禁或以其他非法方法，剝奪人之行動自由者，處五年以下有期徒刑
、拘役或三百元以下罰金。


司法院資訊處製作；財團法人民間司法改革基金會備份。
